【裁判字號】    99,訴,346
【裁判日期】    990930
【裁判案由】    偽造有價證券
【裁判全文】
臺灣臺北地方法院刑事判決               99年度訴字第346號
公  訴  人  臺灣臺北地方法院檢察署檢察官
被      告  乙○○
上列被告因偽造有價證券等案件，經檢察官提起公訴（99年度撤
緩偵字第21號），本院判決如下：
    主  文
乙○○行使偽造之有價證券，處有期徒刑壹年貳月。緩刑年，
並應向公庫支付新臺幣貳萬元。扣案如附表所示偽造面額壹萬元
之日幣紙鈔拾貳張均沒收。
    事  實
一、乙○○前於不詳時日，在大陸地區北京市，與姓名、年籍不
    詳之男子交易而收受如附表所示面額均為日圓1 萬元、印有
    「聖德太子」圖像之日本銀行券12張後，觀察其紙質粗糙、
    觸感平滑、色澤較淡、圖樣模糊、浮水印清晰可見，乙○○
    在大陸地區持向中國銀行總行、中國工商銀行及匯豐銀行北
    京分行兌換，均遭拒絕，明知係偽造日本銀行發行之貨幣，
    竟因不甘受有損失，仍基於行使偽造有價證券之犯意，於民
    國97年4 月9 日下午2 時許，持如附表所示偽造日幣紙鈔12
    張，前往臺北市○○區○○路1 段120 號之臺灣銀行營業部
    申請兌換新臺幣，當場經臺灣銀行行員甲○○辨認係偽鈔而
    報警處理，始悉上情。
二、案經臺北市政府警察局中正第一分局移請臺灣臺北地方法院
    檢察署檢察官偵查起訴。
    理  由
一、證據能力之判斷：
    被告乙○○對於下列各項證據方法，均未爭執其證據能力，
    並同意作為證據（見本院卷第24頁反面至第25頁），本院審
    酌其作成時之情況，認為並無不適當之情事，均得作為證據
    ，合先敘明。
二、認定事實所憑之證據及理由：
    訊據被告乙○○矢口否認有何行使偽造附表所示偽造日幣紙
    鈔之犯行，辯稱：伊不知該日幣係偽造，曾在大陸地區銀行
    兌換過，銀行表示紙鈔沒有問題，只是大陸銀行已經不收此
    版日幣，伊於97年4 月9 日前往臺灣銀行是請行員甲○○看
    一下真偽，但甲○○表示銀行沒有這個服務，要伊直接填單
    兌換，若甲○○告訴伊是偽鈔，伊不會堅持兌現云云（見本
    院卷第24至25頁）。惟查：
  (一)被告於前揭時、地，向臺灣銀行提出如附表所示日幣紙鈔12
    張之事實，為被告所不爭執，亦有扣案如附表所示日幣紙鈔
    12張及臺灣銀行營業部97年4 月7 日營外字第09700025011
    號函附截留偽造變造仿造新臺幣券幣通報單、扣案日幣紙鈔
    12張之影本在卷足憑（見97年度偵字第8617號卷第16至21頁
    、97年度偵字第8617號卷第25頁），應堪認定。
  (二)扣案如附表所示日幣紙鈔12張之真偽，雖經內政部警政署刑
    事警察局97年9 月18日刑鑑字第0970127403號函稱因無該版
    本之1 萬元日幣標準品而無法鑑定（見97年度偵續字第506
    號卷第6 頁），然而，觀察該等日幣紙鈔之紙質粗糙、觸感
    平滑、色澤較淡、圖樣模糊、浮水印清晰可見，極易自外觀
    判斷為偽鈔。此經證人甲○○證述：「因為印刷紙質很差，
    顏色也很淡，很容易發現是偽鈔」、「紙質比較粗糙，摸起
    來有點滑」、「浮水印在燈光下不會看得很清楚，可是照螢
    光燈時浮水印會消失」、「（問：如果是正版紙鈔，紙鈔本
    身是不是會有類似凹凸的防偽標示？）會，真鈔會有點像新
    臺幣那樣，不是滑的」等語明確（見本院卷第33頁反面、第
    34頁、97年度偵字第8617號卷第40頁），亦堪佐證附表所示
    日幣紙鈔12張應係偽造。
  (三)承上，扣案如附表所示日幣紙鈔12張既可明顯由其外觀、觸
    感得知係偽造，且被告於檢察官偵訊時亦承認伊懷疑為偽鈔
    仍持之兌換以避免損失（見97年度偵字第8617號卷第53至54
    頁），則被告於本院復辯稱：不知為偽鈔云云，實難採信。
    況依被告所述，曾在大陸地區中國銀行總行、中國工商銀行
    及匯豐銀行北京分行兌換不成，方回臺兌換（見97年度偵字
    第8617號卷第8 頁），亦經證人甲○○證實被告告知曾在其
    他銀行兌換遭到拒絕一事（見97年度偵字第8617號卷第40頁
    、本院卷第34頁），是可認定被告已有3 次兌換失敗經驗，
    自不得諉稱不知扣案日幣紙鈔12張係偽造。
  (四)至於被告又辯稱：伊只是請甲○○幫忙看一下真偽，沒有要
    兌換云云。惟據證人甲○○向本院具結證稱：「（問：你是
    不是曾經有接受乙○○之委託，欲賣出上述日幣給臺灣銀行
    ？）是」、「（問：被告當時有無要求你幫他辨識這些日幣
    是真鈔還是假鈔？）沒有，她直接說要賣」（見本院卷第34
    頁），明確指稱被告當時係要求兌現。況承前所述，被告既
    曾在大陸地區3 家銀行提出過該等紙鈔，已足辨識其真偽，
    又何須重複再請臺灣銀行行員看一下真偽？顯與情理不合。
    從而，被告應有向臺灣銀行提出扣案日幣紙鈔12張並表明兌
    換其券面權利之行使行為，被告辯稱：沒有要換云云，顯係
    卸責，自無可取。
  (五)綜上，本案事證明確，被告行使如附表所示偽造日幣紙鈔12
    張之犯行，洵堪認定，應予依法論罪科刑。
三、論罪科刑之依據：
    按美鈔、日幣在國內雖有事實之流通力，惟美鈔、日幣並不
    具強制通用之效力，故非通用貨幣，惟美鈔、日幣係以財產
    權為其內容，且其權利之發生、移轉或行使均以占有該等美
    鈔、日幣為要件，應屬有價證券（司法院院解字第3291號解
    釋、最高法院84年度臺上字第852 號判決意旨參照）。故核
    被告所為，係犯刑法第201 條第2 項前段行使偽造有價證券
    罪。爰審酌：(一)被告收受扣案日幣紙鈔12張後，始知為偽造
    ，不甘損失，仍持向臺灣銀行行使兌現，其圖一己私利，危
    害金融秩序；(二)且被告犯罪後，雖曾向檢察官坦承認罪，經
    檢察官緩起訴處分（97年度偵續字第506 號），但被告未向
    指定之犯罪被害人保護協會支付新臺幣（下同）1 萬元，經
    檢察官撤銷緩處分，提起公訴後，被告於本院訊問時復矢口
    否認犯罪，顯見其毫無悔意，犯罪後態度不佳；(三)惟被告係
    向臺灣銀行兌換扣案偽造日幣紙鈔，而非用於流通交易，且
    經甲○○當場識破，該等偽造日幣紙鈔幸未流入市面，損害
    未致擴大等一切情狀，量處如主文所示之刑。再查，被告前
    未曾受有期徒刑以上刑之宣告，有臺灣高等法院被告前案紀
    錄表在卷足徵（見本院卷第3 至5 頁），被告因一時失慮致
    罹刑典，信經此偵審程序及論罪科刑之教訓後，當知所警惕
    而無再犯之虞，本院認前開宣告之刑，以暫不執行為適當，
    併予宣告緩刑3 年，以啟自新。然而，衡酌被告前因未支付
    緩起訴金1 萬元而經檢察官撤銷緩起訴一情，為使被告確知
    悔悟，保持良善品行，本院認另有賦予被告一定負擔之必要
    ，爰依刑法第74條第2 項第4 款規定，命被告應向公庫支付
    2 萬元，藉啟自新，兼觀後效。扣案如附表所示偽造日幣紙
    鈔12張，既屬偽造之有價證券，業如前述，應依刑法第205
    條規定，不問屬於被告與否，均應宣告沒收之。
據上論斷，應依刑事訴訟法第299 條第1 項前段，刑法第201 條
第2 項前段、第205 條、第74條第1 項第1 款、第2 項第4 款，
刑法施行法第1 條之1 第1 項、第2 項前段，判決如主文。
本案經檢察官葉芳秀到庭執行職務。
中    華    民    國    99    年    9     月    30    日
                  刑事第六庭審判長  法  官  黃桂興
                                    法  官  雷淑雯
                                    法  官  林晏如
上正本與原本無異。
如不服本判決，應於判決送達後10日內向本院提出上訴狀（應抄
附繕本）。告訴人或被害人如對於本判決不服者，應具備理由請
求檢察官上訴，其上訴期間之計算係以檢察官收受判決正本之日
期為準。
                                    書記官  楊盈茹
中    華    民    國    99    年    10    月    1     日
附錄本案論罪科刑法條全文：
中華民國刑法第201條
（有價證券之偽造變造與行使罪）
意圖供行使之用，而偽造、變造公債票、公司股票或其他有價證
券者，處3 年以上10年以下有期徒刑，得併科3 千元以下罰金。
行使偽造、變造之公債票、公司股票或其他有價證券，或意圖供
行使之用，而收集或交付於人者，處1 年以上7 年以下有期徒刑
，得併科3 千元以下罰金。
附表（偽造日幣紙鈔12張）：
┌──┬────────┬──────┐
│編號│日幣紙鈔編號    │面額（日圓）│
├──┼────────┼──────┤
│ １ │PS161412N       │1 萬元      │
├──┼────────┼──────┤
│ ２ │PS161414N       │1 萬元      │
├──┼────────┼──────┤
│ ３ │PS133811N       │1 萬元      │
├──┼────────┼──────┤
│ ４ │PS133802N       │1 萬元      │
├──┼────────┼──────┤
│ ５ │PS133812N       │1 萬元      │
├──┼────────┼──────┤
│ ６ │PS161411N       │1 萬元      │
├──┼────────┼──────┤
│ ７ │PS161414N       │1 萬元      │
├──┼────────┼──────┤
│ ８ │PS161402N       │1 萬元      │
├──┼────────┼──────┤
│ ９ │PS161413N       │1 萬元      │
├──┼────────┼──────┤
│ １０ │PS133801N       │1 萬元      │
├──┼────────┼──────┤
│  │PS133805N       │1 萬元      │
├──┼────────┼──────┤
│  │PS133813N       │1 萬元      │
└──┴────────┴──────┘

司法院資訊處製作；財團法人民間司法改革基金會備份。
